臺灣雲林地方法院民事裁定　　　　　　　 94年度訴字第274號
原　　　告　丙○○
　　　　　　　　　　　　號
被　　　告　甲○○
　　　　　　乙○○
上列當事人間請求確認第一順位優先受償權不存在等事件，本院
裁定如下：
    主  文
原告之訴關於確認被告乙○○對被告甲○○之抵押債權即本院92
年度執字第9345號強制執行事件分配表所列第一順位抵押債權新
台幣貳佰萬元不存在部分駁回。
    理  由
一、按訴訟標的為確定判決之效力所及者，法院應以裁定駁回之
    ，民事訴訟法第249 條第1 項第7 款定有明文。
二、原告主張：被告甲○○原積欠原告借款新台幣（下同）三十
    五萬五千元，於原告向本院取得執行名義之際，竟勾串其女
    友即被告乙○○互為通謀虛偽之意思表示，就被告甲○○所
    有坐落雲林縣斗南鎮○○段大東小段1221地號，面積3343平
    方公尺，權利範圍二分之一土地（下稱系爭土地），設定虛
    偽之二百萬元抵押權予被告乙○○（下稱系爭抵押權）。依
　　民法第八十七條第一項前段規定，表意人與相對人通謀為虛
　  偽意思表示者，其意思表示無效，又設定抵押權以債權成立
    為前提，若其債權不成立或無效時，因抵押權有從屬性，其
    抵押應不生效，最高法院七十年度台上字第一四八八號判決
    可資參照。查被告甲○○、乙○○間設定抵押權為無效之法
    律行為，且抵押權係從屬於債權而存在，被告甲○○、雷麗
    零間既無實際授受借款，則系爭抵押債權即自始不存在。但
    在本院九十二年度執字第九三四五號強制執行案中，被告乙
    ○○卻主張有二百萬元之抵押債權存在，聲明參與分配，使
    本院執行處將其列為第一順位抵押債權優先受償分配，致原
    告之債權無從受償，使原告在私法上之地位有受侵害之危險
　　，原告自有依法對被告二人訴請確認之必要等語。並聲明：
　  (1)確認被告乙○○就被告甲○○所有坐落雲林縣斗南鎮○○
    段大東小段一二二一地號，面積三三四三平方公尺，權利範
    圍二分之一土地，經雲林縣斗南地政事務所於九十二年以南
    資字第四五二九○號收件、所登記設定抵押債權額二百萬元
    之抵押債權不存在；即本院92年度執字第9345號強制執行案
　　分配表所列第一順位抵押債權新台幣二百萬元之債權不存在
  　(2)被告乙○○之上開債權不得列入分配。
三、由原告之上開聲明以觀，是含有兩個法律性質不同的聲明，
    其請求確認被告乙○○對被告甲○○之抵押債權不存在部分
    ，法律性質為確認之訴；其請求判令被告乙○○之抵押債權
    不得列入分配部分，一般稱為分配表異議之訴，其法律性質
    為形成之訴（最高法院79年度台上字第2748號判決要旨參照
    ），原告以一件訴訟，為兩個法律性質不同的聲明，學說上
    稱為客觀的訴之合併。經查，原告曾於93年5 月18日向本院
    斗六簡易庭提起與本件相同內容的訴訟，經該庭以93年度六
    簡字第133 號將原告之訴全部予以駁回，雖然該案是以「債
    權人、債務人對分配表有異議之權，及對債權人或債務人之
　　異議有為反對陳述之權。故債權人或債務人對分配表聲明異
　  議後，如未予他債權人、債務人表示意見之機會，或他債權
    人、債務人對於債權人或債務人之異議未為反對之陳述者，
    均無從提起分配表異議之訴。究竟分配期日聲明異議人、債
    務人及他債權人有無到場？債務人及他債權人對聲明異議有
　　無知悉及表示意見之機會？債務人或他債權人有無對聲明異
　  議人聲明異議之內容為反對陳述？均與聲明異議人得否提起
    分配表異議之訴有關（最高法院八十八年台上字第五九六號
    判決參照）。本件（指92年度執字第9345號）執行法院定九
    十三年五月十九日下午四時為分配期日，並附送分配表通知
    各債權人、債務人後，原告雖於九十三年五月十八日對分配
    表聲明異議，惟執行法院僅於分配期日當日製作筆錄記載：
    『債權人於分配期日前一日以書狀聲明異議，故本日不予分
    配。』並未將該聲明異議狀通知債務人甲○○或他債權人乙
    ○○，亦未予他債權人乙○○、債務人甲○○表示意見之機
    會，且該分配期日有利害關係之債權人乙○○及債務人甲○
    ○亦均未到場，因此原告對未為反對陳述之被告甲○○、乙
　　○○提起本件分配表異議之訴即非正當，不應准許。」為判
　  決理由，未見就原告請求確認被告乙○○對被告甲○○之抵
    押債權不存在部分明其併予駁回之理由，但判決既經確定
    ，即有既判力（民事訴訟法第400 條第1 項）。且原告請求
　　確認被告乙○○對被告甲○○之抵押債權不存在之訴部分，
　  並無如原告在本件（94年度訴字第274 號）提出之準備書狀
    所稱「於斗六簡易庭提起的分配表異議之訴，其訴訟標的是
    執行法院未將原告聲明異議狀通知債務人甲○○及他債權人
    乙○○，而他債權人乙○○、債務人甲○○亦未對原告之聲
    明異議為反對陳述之情形下之起訴權；而本件（94年度訴字
    第274 號）分配表異議之訴，其訴訟標的是執行法院已將原
    告聲明異議狀通知債務人甲○○及他債權人乙○○，而他債
    權人乙○○、債務人甲○○亦已對原告之聲明異議為反對陳
    述之情形下之起訴權，兩者訴訟標的不同。」（見原告94年
    6 月20日提出之準備書狀）之情形，原告本件所提確認之訴
    部分，無論就當事人、為訴訟標的之法律關係或請求之內容
    （訴之聲明）而言，均與原告在本院斗六簡易庭以93年度六
    簡字第133 號提起者相同，自屬同一事件，而為確定判決效
    力所及，原告就此部分更行起訴，自非合法，依照首揭規定
    ，應以裁定駁回之。
四、關於訴訟費用之負擔，因原告所提確認之訴部分，與分配表
    異議之訴部分，係有同一目的，屬於競合關係，原無需另行
    繳納裁判費，故留待未經駁回部分裁判時，一併處理。
五、依民事訴訟法第249 條第1 項第7 款裁定如主文。
中　　華　　民　　國　　94　　年　　7 　　月　　15　　日
                  民事第一庭    法  官  邱瑞裕
以上正本係照原本作成。
如對本裁定抗告須於裁定送達後10日內向本院提出抗告狀，並應
繳納抗告費新台幣1,000 元。
中　　華　　民　　國　　94　　年　　7 　　月　　15　　日
                                書記官　周玄鎮
